【裁判字號】    98,消債更,128
【裁判日期】    981231
【裁判案由】    聲請更生
【裁判全文】
臺灣基隆地方法院民事裁定           98年度消債更字第128號
聲  請  人
即  債務人  甲○○
代  理  人  劉韋廷律師
上列當事人聲請消費者債務清理更生事件，本院裁定如下：
    主  文
聲請駁回。
聲請程序費用由聲請人負擔。
    理  由
一、按聲請更生或清算不合程式或不備其他要件者，法院應以裁
    定駁回之，消費者債務清理條例（下稱本條例）第8 條定有
    明文。又債務人不能清償債務或有不能清償之虞者，得依本
    條例所定更生或清算程序，清理其債務，復為本條例第3 條
    所明定。而所謂不能清償債務係指以債務人現實財產及信用
    無法清償全部債務；所謂不能清償之虞，包括債務人財務困
    難，喪失工作或暫行停業，或其收入顯形減少或有停業之虞
    。是如以債務人現實之財產收入狀況，既能維持基本生活，
    亦可負擔金融機構債權人所提出之還款方案者，即難謂有何
    不能清償或不能清償之虞。又清償能力係由財產、信用、勞
    力三者構成，雖無足夠財產，如有良好之信用、優良之技術
    或持續不斷之勞力，即屬有清償債務之可能。再按本條例立
    法目的固在於使有更生誠意之債務人得藉本條例之程序，妥
    適調整其與各相關債權人等間之權利義務關係，以謀求消費
    者經濟生活之更生機會，健全社會經濟發展。然私法上之債
    之關係，係以當事人間之信賴關係為基礎，為社會經濟組織
    之重要支柱，故當事人於以法律行為追求自己之利益之際，
    亦應顧及對方之利益，並考量債權債務在社會上之作用，本
    於誠實及信用之原則，行使其債權及履行其債務，故債務人
    欲以本條例調整其所負之義務，自應本於誠信原則之本旨，
    僅在其不能清償債務或有不能清償之虞而使其陷於經濟上之
    困境時始得准許之，以避免其藉此善意之立法而惡意圖謀減
    免債務，致使社會陷於道德之危險，並使信用緊縮而造成社
    會經濟之動盪。是以，債務人與金融機構依本條例第151 條
    第1 項之規定就債務人所負債務進行前置協商時，如果最大
    債權銀行所提出之還款方案，經法院綜衡該還款方案與債務
    人之全部財產及收支狀況後，評估該還款方案足供債務人於
    維持符合人性尊嚴之最低基本生活條件之下清償債務者，即
    難謂債務人有何不能清償債務之情形。
二、本件聲請意旨略以：聲請人有不能清償債務之虞，於本條例
    施行前，曾依銀行公會債務協商機制與金融機構成立協商，
    約定每月還款新臺幣（下同）19,107元，惟因聲請人之配偶
    遭公司解雇，於民國98年6 月15日離職，家庭收入銳減，實
    無力繳納，係因不可歸責於己之事由致履行顯有重大困難，
    而聲請人之無擔保或無優先權之債務總額未逾1,200 萬元，
    復未經法院裁定開始清算程序或宣告破產，為此聲請更生等
    語。
三、聲請人於本條例施行前，曾依金融主管機關協調成立之中華
    民國銀行公會會員辦理消費金融案件無擔保債務協商機制，
    與最大債權金融機構永豐商業銀行股份有限公司（下稱永豐
    銀行）成立協商，約定自95年8月起，分120期，利率3.88％
    ，每月清償19,107元，惟聲請人僅繳納至98年5 月，是本件
    聲請人向本院聲請更生，自須審究其是否有「不可歸責於己
    事由，致履行顯有重大困難」之情事。經查：
  (一)聲請人於96、97年間任職於長榮國際儲運股份有限公司之全
    年薪資所得分別為494,048元、520,643元，故96、97年間平
    均每月收入約為41,171元、43,387元【計算式：494,048 元
    ÷12月＝41,171元，520,643元÷12月＝43,387 元（元以下
    四捨五入，下同）】，又本院彙總聲請人所提出之薪資轉帳
    明細，聲請人自98年1月至7月之薪資所得總額為228,484 元
    ，平均每月收入約為32,641元【計算式：228,484元÷7月＝
    32,641元】，此有聲請人所提之財政部臺灣省北區國稅局96
    、97年度綜合所得稅各類所得資料清單、合作金庫銀行存摺
    影本附卷可稽，可知聲請人於98年間之薪資所得較96、97年
    間之薪資所得為低。
  (二)聲請人固陳報其每月之必要支出費用為29,951元（含伙食費
    4,000元、交通費3,100元、租金8,000元、父母之扶養費4,0
    00元、健保費1,000元、未成年子女之扶養費5,000元、水費
    343元、電費1,300元、瓦斯費1,258元、電話費1,950元），
    惟聲請人既已自稱陷於不能清償債務之情，則其日常生活費
    用自應以維持最低生活之所需即為已足，而不得要求與一般
    未負債務之人為相同之比照。又按更生或清算制度之立法目
    的，係為使不幸陷入經濟困境之債務人得以清理債務、重建
    生活，並在清理過程中保有符合人性尊嚴之最低基本生活，
    但非維持債務人過去慣常之寬逸生活，故評估債務人是否有
    不能清償債務或有不能清償之虞時，並非由債務人任意主張
    其基本生活費用之數額，而是債務人在維持基本生活之情況
    下，於其能力範圍內盡力清償債務。再參以行政院所公告98
    年度臺灣省低收入戶最低生活費用每人每月為9,829 元，係
    按照政府最近一年平均每人消費支出（包括食品費、衣著鞋
    襪費、房租水電費、家居管理費、醫療保健費、交通通訊費
    、娛樂教育費及雜項支出）60％訂定，是認聲請人每月必要
    生活費用（包含食、衣、住、行、強制性保險等）依此標準
    以每月9,829 元計算，始屬合理。又成人部分之基本生活費
    用依此標準計算，雖屬適當，然子女部分既係依附於父母提
    供之住所共同生活，且其日常生活較為單純，是其基本生活
    費用當與成人之基本生活費用不同，因此未成年子女基本生
    活費用應參酌98年度每人免稅額82,000元計算每人每月基本
    生活所需約6,833元為適當【計算式：82,000元÷12月＝6,8
    33元】。另聲請人雖主張其配偶因失業，現無收入，故由聲
    請人一人負擔家計及未成年子女之扶養費云云，惟本條例之
    立法意旨絕非放任債務人於無特殊理由之情形下，將其配偶
    未履行法定扶養未成年子女義務之不利益，轉由多數債權人
    負擔，且父母對於未成年子女均有保護及教養之權利義務，
    民法第1084條第2 項定有明文，依上揭法條意旨，聲請人及
    其配偶對於未成年子女均負有扶養義務，是縱其配偶失業，
    仍應與聲請人共同負擔扶養未成年子女之義務，且聲請人配
    偶林麗雪乃61年生，正值壯年，具有工作能力，亦應對未成
    年子女之生活負責，是未成年子女之扶養費應由聲請人及其
    配偶共同分擔，故聲請人每月負擔之未成年子女扶養費為3,
    417元【計算式：6,833元÷2人＝3,417元】。又聲請人固主
    張每月須負擔父母之扶養費4,000元云云，惟依民法第1115
    條第1項、第3項規定，聲請人之弟、妹亦應與聲請人共同負
    擔扶養義務，且依民法第1116條之1 規定，夫妻間互負扶養
    義務，故聲請人父母相互間亦互負扶養義務，是聲請人父母
    之扶養費應由聲請人、聲請人之弟、聲請人之妹與聲請人父
    母之配偶4 人共同分擔，故聲請人每月負擔其父母之扶養費
    為4,915元【計算式：9,829元÷4人×2人＝4,915元】。
  (三)聲請人於98年1月至7月間平均月收入32,641元，扣除每月生
    活支出9, 829元、未成年子女扶養費3,417 元、其父母之扶
    養費4,915元，僅餘14,480 元，原不足支付每月應還款金額
    19,107元，然最大金融機構債權人永豐銀行考量聲請人經濟
    情況，於98年5月提供聲請人「95 年債務協商變更還款條件
    方案」，分180期，利率3％，每月清償10,124元，其應為聲
    請人所能負擔，且依97年5 月中華民國銀行公會決議，金融
    機構就曾經參加95年度債務協商毀諾客戶提供「個別協商一
    致性方案」及對有繳款困難之債務協商持續履約客戶提供「
    變更債務協商協議書方案」，聲請人自應循此途徑以求解決
    ，方符合本條例兼顧保障債權人公平受償及重建復甦債務人
    經濟生活之立法目的，而非率予毀諾，逕為聲請本件更生，
    是以，本件聲請人並無不可歸責於已致不能清償債務之事由
    ，竟斷然毀諾為更生之聲請，其所持之更生事由於法不合，
    洵屬無據，無從准許。
四、據上論結，債務人既非不能清償債務或有不能清償之虞，其
    更生之聲請即不符消費者債務清理條例第3 條所定要件，依
    上開說明，自應駁回其更生之聲請，爰裁定如主文。
中    華    民    國    98    年    12    月    31    日
                  民事庭法  官  林淑鳳
以上正本係照原本作成。
如不服本裁定，應於裁定送達後10日內，以書狀向本院提出抗告
，並繳納抗告費新臺幣1000元。
中    華    民    國    98    年    12    月    31    日
                        書記官  王鵬勝

司法院資訊處製作；財團法人民間司法改革基金會備份。
